【裁判字號】    98,台上,1905
【裁判日期】    981015
【裁判案由】    請求返還保證金
【裁判全文】
最高法院民事判決            九十八年度台上字第一九○五號
上  訴  人  甲○○
訴訟代理人  林清源律師
被 上訴 人  富陽建設股份有限公司
法定代理人  乙○○
訴訟代理人  陳長甫律師
上列當事人間請求返還保證金事件，上訴人對於中華民國九十八
年二月二十四日台灣高等法院第二審判決（九十五年度重上字第
二七八號），提起上訴，本院判決如下：
    主  文
原判決關於駁回上訴人其餘上訴及該訴訟費用部分廢棄，發回台
灣高等法院。
    理  由
本件被上訴人主張：兩造於民國八十六年八月十四日簽訂合作興
建房屋契約書（下稱合建契約），由上訴人提供坐落台北市○○
區○○段二小段三四九地號土地共同興建房屋，伊則交付保證金
新台幣（下同）一百八十一萬五千元予上訴人。又於九十一年二
月四日簽訂房屋分配協議書（下稱分配協議書），約定上訴人除
分得地上一樓、六樓A1房屋外，並以每坪三十二萬元之價格購買
六樓A2房屋（與上訴人分得之六樓A1房屋合併，門牌號碼為台北
市○○○路○段十五號六樓），實際坪數則依地政機關登記為準
。伊已於九十二年四月二十一日完成興建，將上訴人分得及購買
之房屋（下稱系爭房屋）登記予上訴人或其指定之人，並於同年
六月五日、同年月二十日函請上訴人辦理交屋，惟其拒不辦理，
顯係以不正當方法阻止交屋，應視為伊已交屋，依合建契約第四
條第二項、分配協議書第四條之約定，上訴人即應於九十二年六
月二十日函之催告期限屆滿日（同年月二十八日）、屆滿後四十
五日內（同年八月十二日）先後返還保證金及付清六樓A2房屋價
金。上訴人購買之六樓A2房屋登記面積為二八．五四坪，按每坪
三十二萬元計算，價金共九百十三萬二千八百元等情，爰依合建
契約及分配協議書之約定，求為命上訴人給付一千零八十八萬五
千四百二十一元，及其中一百七十五萬二千六百二十一元自九十
二年六月二十九日起；其餘九百十三萬二千八百元自同年八月十
三日起計付法定遲延利息之判決（被上訴人逾上開本息之請求，
已判決其敗訴確定）。
上訴人則以：被上訴人函知伊辦理交屋時，系爭房屋有空調未裝
設、天花板未施作或需整修、落地窗未施作、地板未舖設石英磚
、玻璃門不能關鎖、南邊窗戶及北邊門無法密合、屋頂需修理等
項瑕疵，且一樓、六樓A2房屋之面積不足，尚未達交屋之標準，
自不得以被上訴人發函通知交屋，認保證金返還之條件已成就。
又用以給付六樓A2房屋價金之銀行貸款未能辦成，係因被上訴人
不交付所有權狀所致，故分配協議書第四條所定給付條件亦未成
就。況兩造間就六樓A2房屋之買賣契約，因被上訴人未能依期完
工交屋，經伊函催未果，已於九十五年三月十六日解除。縱被上
訴人得請求伊返還保證金及給付價金，伊因被上訴人遲延交屋受
有減少租金收入之損害，且房屋面積不足、瑕疵亦應減少價金或
扣款，加上系爭房地之稅捐及管理費應由被上訴人負擔，均得據
以抵銷等語，資為抗辯。
原審維持第一審就上開部分所為上訴人敗訴之判決，駁回其該部
分之上訴，係以：兩造先後簽訂合建契約、分配協議書，約定被
上訴人應交付保證金一百八十一萬五千元予上訴人，上訴人除分
得一樓、六樓A1房屋外，並以每坪三十二萬元之價格購買六樓A2
房屋，實際坪數則依地政機關登記為準。被上訴人已依約交付保
證金一百八十一萬五千元予上訴人，且於九十二年四月二十一日
完成興建，將系爭房屋登記予上訴人或其指定之人，並於同年六
月五日、同年月二十日函請上訴人辦理交屋。雖上訴人以該等房
屋有瑕疵及面積不足為由，拒絕辦理交屋，但查系爭房屋登記面
積共四七三．二三平方公尺（換算為一四三．一五二坪），扣除
上訴人依合建契約可分配之坪數一一四．一五坪，其所購六樓A2
房屋之面積應為二八．七七坪，參以兩造歷次協商所擬協議書記
載此房屋面積為二八．五四坪，被上訴人主張該房屋登記面積為
二八．五四坪，堪予採取。至主建物登記面積已逾合建契約約定
面積之一樓房屋，面積並無不足。被上訴人公開銷售予訴外人富
邦建設公司之契約書所附建材說明書記載六樓地坪係舖設方塊地
毯，依合建契約第三條第四項之約定，自難以上訴人分得之六樓
房屋未舖設石英磚，認有瑕疵。而被上訴人既將房屋出售予富邦
建設公司，並非自己留用，上訴人即應受前開建材說明書之拘束
。被上訴人已備妥六樓房屋陽台落地窗之材料，衡情若非上訴人
要二次施工，豈有獨漏不予施作之理，參以證人即歷次與上訴人
協商之被上訴人受僱人游清松之證言，被上訴人主張該落地窗係
配合上訴人之二次施工未施作，而以折價處理，應屬非虛。另上
訴人抗辯系爭房屋未裝設空調及事後以舊品裝設、天花板未施作
或需整修、空調設備室屋頂需修理、玻璃門不能關鎖、南邊窗戶
及北邊門無法密合等瑕疵，並未舉證以實其說，且由游清松、負
責空調工程之賴廷勇所為證詞，及賴廷勇、兩造分別提出之空調
出場證明書、統一發票、現場照片、存證信函、未經兩造簽署之
協議書以觀，上訴人此部分抗辯亦難採取。縱認系爭房屋有上訴
人所指之瑕疵，亦非無法修繕之瑕疵，且已修復，則其拒絕辦理
交屋即乏依據。是以上訴人於九十二年六月二十一日收受被上訴
人限文到七日內辦理交屋之函後，未依期辦理交屋，依民法第一
百零一條第二項之規定，應視為被上訴人已於同年月二十八日交
屋。系爭房屋既已興建完成，且視為被上訴人於九十二年六月二
十八日交屋，則依合建契約第四條第二項之約定，上訴人即應返
還保證金予被上訴人，扣除得以六樓舖設方塊地毯、陽台落地窗
之折價抵銷金額三萬二千元、三萬零三百七十九元後，計應返還
一百七十五萬二千六百二十一元。被上訴人完成房屋興建並交屋
之期限，至九十二年七月四日始行屆滿，而被上訴人在此之前已
依約將系爭房屋登記予上訴人或其指定之人，並取得該等房屋所
有權狀，於九十二年六月五日、同年月二十日通知上訴人辦理交
屋，參以上訴人從未依合建契約第八條第二項之約定，請求被上
訴人給付逾期完工之違約金一情，尚難認被上訴人有逾期完工遲
延給付之情事，上訴人依民法第二百五十四條規定解除六樓A2房
屋之買賣契約，即有未合。六樓A2房屋之登記面積為二八．五四
坪，按約定價格每坪三十二萬元計算，總價為九百十三萬二千八
百元，上訴人選擇以貸款支付，依分配協議書第四條約定，至遲
於九十二年六月二十八日交屋後四十五日內（即同年八月十二日
）即須給付上開價金。另上訴人以被上訴人遲延交屋致其受有減
少租金收入之損害，因房屋面積不足、其餘瑕疵應減少之價金或
扣款，及應歸被上訴人負擔之稅捐、管理費，為抵銷之抗辯，或
無上訴人所指之情事，或被上訴人所應負擔，尚非有據。綜上，
被上訴人依合建契約第四條及分配協議書第四條之約定，請求上
訴人給付一千零八十八萬五千四百二十一元，及其中一百七十五
萬二千六百二十一元自九十二年六月二十九日起；其餘九百十三
萬二千八百元自九十二年八月十三日起計付法定遲延利息，應予
准許等詞，為其論斷之依據。
惟查上訴人分得之一樓房屋面積，兩造嗣於分配協議書第二條重
為約定，且該條所謂容積是否即指面積，有待釐清，能否以該屋
登記面積逾兩造先前所訂合建契約之約定面積，即謂無面積不足
之情事，非無疑義。又上訴人所提未經兩造簽署之協議書第四條
，記載被上訴人承諾於上訴人完成銀行貸款後七日內，即派員裝
設系爭房屋之室內空調機（見第一審卷一九六頁），封面附註2/
27之此份協議書係被上訴人受僱人游清松所證其於九十三年二月
書寫之第一份協議書（見同上卷一五二頁背面），則至被上訴人
催告上訴人辦理交屋之期限屆滿日（九十二年六月二十八日）止
，系爭房屋之室內空調機已否按裝，尤非無疑。上訴人於事實審
抗辯：被上訴人係為取得財團資金繼續施工，私下將其分得之房
屋出賣予訴外人富邦建設公司，並非合建契約所指之公開銷售等
語（見同上卷一二四頁）難謂全屬無據，此與上訴人取得之六樓
房屋究應舖設方塊地毯抑或石英磚攸關，乃原審就此未說明何以
不足採之理由，僅憑被上訴人已將分得之房屋出賣予富邦建設公
司，認該六樓房屋舖設方塊地毯即可，未舖設石英磚並非瑕疵，
自嫌率斷。另上訴人一再聲請原審履勘現場，以證明系爭房屋有
瑕疵，尚未達交屋之狀態（見原審第一卷三四、七二頁、一九九
頁背面），僅憑被上訴人所提之照片，亦難判斷該房屋有無門窗
不能關鎖、無法密合等瑕疵。原審以上訴人未盡舉證責任，依上
開照片為其不利之判斷，亦屬可議。倘被上訴人催告上訴人辦理
交屋之期限於九十二年六月二十八日屆滿時，系爭房屋仍有前開
諸項瑕疵存在，上訴人拒絕受領，能否視為被上訴人當日已交屋
，得依合建契約第四條、分配協議書第四條之約定，請求上訴人
返還保證金及給付買賣價金，甚至上訴人不得以被上訴人遲延給
付，解除六樓A2房屋之買賣契約，均有再推研求之餘地。次查分
配協議書第四條約定六樓A2房屋之價金可由上訴人分得之六樓房
屋向銀行貸款後支付，而上訴人抗辯銀行貸款未能辦成係被上訴
人不交付所有權狀所致，由證人即高雄銀行台北分行受僱人高偉
人證稱：銀行已核准貸款一千七百萬元，保證人亦有簽名，但因
未辦理設定（抵押權登記）而未撥款，當時如有提供文件即可撥
款等語以觀（見原審第一卷九一頁背面、九二頁正面），似非子
虛，則被上訴人能否請求上訴人給付六樓A2房屋之價金，亦有再
斟酌之必要。矧原審並未於判決理由項下說明上訴人依合建契約
可分得坪數之計算依據，即認上訴人此項可分得之坪數為一一四
．一五坪，且記載六樓A2房屋面積為二八．五四坪之歷次協議書
，最終亦因兩造協商破裂而未簽署，乃原審據以認定六樓A2房屋
登記面積為二八．五四坪，總價為九百十三萬二千八百元，難謂
無理由不備之違誤。上訴論旨，指摘原判決於其不利部分為不當
，求予廢棄，非無理由。
據上論結，本件上訴為有理由。依民事訴訟法第四百七十七條第
一項、第四百七十八條第二項，判決如主文。
中    華    民    國  九十八  年    十    月   十五   日
                      最高法院民事第六庭
                          審判長法官  劉  福  來
                                法官  陳  國  禎
                                法官  陳  重  瑜
                                法官  吳  麗  女
                                法官  簡  清  忠
      本件正本證明與原本無異
                                      書  記  官
中    華    民    國  九十八  年    十    月  二十六  日
                                                    R


司法院資訊處製作；財團法人民間司法改革基金會備份。
